【裁判字號】    97,訴,1807
【裁判日期】    980304
【裁判案由】    土地所有權移轉登記
【裁判全文】
臺灣臺中地方法院民事判決              97年度訴字第1807號
原      告  丁○○
訴訟代理人  梁基暉律師
複  代理人  甲○○
被      告  乙○○
訴訟代理人  丙○○
上列當事人間請求土地所有權移轉登記事件，本院於民國98年2
月4日言詞辯論終結，判決如下：
    主    文
原告之訴駁回。
訴訟費用由原告負。
    事實及理由
一、原告主張：原告與訴外人楊銅碧於民國（下同）64年9月28
    日，簽訂委託代建工程合約書（下稱系爭合約書），約定由
    楊銅碧代建門牌號碼台中縣清水鎮○○里○○路271-2號建
    物一棟，並包含購買建物所在台中縣請水鎮○○段1451-1地
    號土地如附圖A部分土地（即約定興建房屋坐落之基地），
    議定價金包括建築費、共同設施費、什費、土地價款及土地
    改良費共計新台幣（下同）39萬元。因該土地60年間為農業
    區內地目為「田」之土地，當時法令禁止分割移轉，故興建
    房屋係由建商與地主及被告約定，以被告為房屋起造人興建
    農舍，嗣房屋興建完成取得使用執照後，再由地主直接移轉
    予委建人，同時約定俟將來法令准許分割移轉時，再辦理分
    割及移轉登記，並於系爭合約書附註：「土地分割待政府禁
    令解除後代建人應即著手辦理，不得藉故推諉。」，此經被
    告蓋章同意。系爭土地於64年雖因土地法第30條規定農地承
    受人以能自耕者為限，及農業發展發展條例第16條規定禁止
    耕地細分，因而無法辦理分割並移轉登記為原告所有，但土
    地法第30條已於89年1月26日，經總統公布刪除，農業發展
    條例則於92年2月7日，經總統公布修正限縮「耕地」之範圍
    ，而系爭土地並非依區域計劃法劃分之農業區，依現行法令
    自可辦理土地分割及所有權移轉登記。被告雖非原告與訴外
    人楊銅碧所簽訂契約之當事人，惟原告與訴外人楊銅碧間之
    系爭契約既已約定「土地分割待政府禁令解除後代建人應即
    著手辦理，不得藉故推諉。」並經被告蓋章同意，是本於同
    意之法律關係（即被告承諾給付之約束），被告即有就上該
    房屋所坐落之被告所有台中縣清水鎮○○段第1451-1地號土
    地，辦理分割並移轉登記予原告之義務等語。並聲明：被告
    應將其所有坐落台中縣清水鎮○○段第1451-1地號土地辦理
    分割，並將如附圖所示A部分（面積62平方公尺）及B部分（
    面積66平方公尺）土地移轉登記為原告所有。
二、被告則以：原告所據之系爭合約書，係何時何地簽訂，被告
    一無所悉，且被告亦未提供權狀及其他印印予該建商，是該
    合約並非被告親自簽署或授權他人代簽，被告僅為所謂「買
    賣他人之物」中無辜之「他人」，對系爭合約內容自無履行
    之義務，系爭房屋興建時被告雖知情，但建商表示系爭土地
    過戶時，要將價金一併給付，但建商沒有交付價金，被告與
    原告並未立契約。再者，縱認被告應對前述非由被告所締結
    之合約負履行義務，則系爭合約性質上屬於一般之債權債務
    契約，則其請求權消滅時效應依民法第125條規定，為15年
    。本案原告所據之系爭合約，成立生效期日為64年9月28日
    ，至今早逾前揭條文所規定之15年期間，故原告起訴之請求
    ，顯無理由等語。並聲明：原告之訴駁回。
三、本件經兩造協議簡化爭點，兩造就下事實不為爭執，並有原
    告提出房屋委建契約書影本、台中縣政府建設局63建都營使
    字365號使用執照影本、土地建築改良物買賣所有權移轉契
    約書影本、台中縣清水鎮○○段1451 之1地號土地所有權狀
    影本各一份為證，且經本院履勘現場製作勘驗筆錄，並委請
    地政機關測量作如附圖所示之複丈成果圖在卷可稽，本院自
    得採為判決之基礎：
（一）坐落台中縣清水鎮○○段1451-1地號土地，為被告所有，
      現場有三層樓房一棟，原始建築為二樓（如附圖A部分所
      示），三樓是加建，原始建物後方有加蓋鐵皮屋一樓（如
      附圖B部分所示），三樓加建部分亦是鐵皮屋頂，現場建
      物為住家使用。
（二）原告與訴外人楊銅碧於64年9月28日，簽訂委託代建工程
      合約書，約定由楊銅碧代建門牌號碼台中縣清水鎮○○里
      ○○路271之2號建物（即如附圖A部分所示原告現住之房
      屋）一棟，並包含購買建物所在台中縣請水鎮○○段
      1451-1 地號土地A部分土地（即房屋座落之基地），議定
      價金包括建築費、共同設施費、什費、土地價款及土地改
      良費共計39萬元。系爭房屋以被告之名義起造興建農舍，
      建築完成楊銅碧交付原告占有使用，契約並附註：土地分
      割待政府禁令解除後，代建人應即著手辦理，不得藉故推
      諉。
四、本件原告主張被告有同意將如附圖所示A部分（面積62平方
    公尺）及B部分（面積66平方公尺）土地分割後，移轉登記
    予原告所有云云，惟原告之主張業為被告所否認，並以前詞
    置辯。按當事人主張有利於己之事實者，就其事實有舉證之
    責任。民事訴訟法第277條前段定有明文。是原告就被告有
    同意為前述分割及移轉登記土地所有權予原告之事實，自應
    負舉證之責任。經查：
（一）原告固主張：被告就前述原告與楊銅碧於64年9月28日簽
      定「房屋委建契約書」，有蓋章同意意給付，自應負履行
      分割土地並移轉土地予原告之義務云云，惟查：依卷附「
      房屋委建契約書」其開宗明義記載：「委託人丁○○（以
      下簡稱委建人）茲將左示住宅、店舖建築委託楊銅碧（以
      下簡稱代建人）代辦，經雙方協議．．．」，且當事人簽
      名欄「委建人」有原告之簽名蓋章，「代建人」則有楊銅
      碧之簽名蓋章，而綜觀系爭「房屋委建契約書」其騎縫章
      亦蓋用原告與楊銅碧之印章、於契約內容修改或加註處，
      亦由原告與楊銅碧蓋章確認，依契約之形式觀諸系爭「房
      屋委建契約書」之當事人，應是原告與楊銅碧二人無誤。
      否則如被告亦屬契約當事人，則何以原告未與被洽談委建
      事務？且未在契約書面將被告列載為當事人？至於「房屋
      委建契約書」上代建人簽名欄處，固有「乙○○」及一枚
      不詳姓名之印文，惟被告已否認有在契約為蓋章之行為，
      原告就兩造有合意承諾義務並為蓋章之事實，復未舉證證
      明，自難遽採；況如被告有同意就原告簽訂系爭「房屋委
      建契約書」為給付之約束，且親自到場蓋章，則契約受託
      人何以未記載被告之姓名？契約騎縫章及修改補訂處，為
      何未蓋用被告印章？契約何以未載明被告應履行之義務？
      實難僅以「房屋委建契約書」代建人簽名欄處有一「乙○
      ○」印文，即遽認被告與原告有訂立「房屋委建契約書」
      ，或有同意授權楊銅碧代被告與原告訂立契約，或有承諾
      給付之約束事實存在。是系爭「房屋委建契約書」固約定
      「土地分割待政府禁令解除後代建人應即著手辦理，不得
      藉故推諉。」，惟系爭契約既由原告與楊銅碧簽訂，其契
      約當事人為原告與楊銅碧，更約明應履行契約義務之人為
       「代建人」楊銅碧，被告並非契約當事人，且未承諾為
      給付，則被告否認其為「房屋委建契約書」之當事人即代
      建人，對原告不負履行契約之責任，自屬可採。
（二）又被告就原告所提出之台中縣政府建設局63建都營使字36
      5 號使用執照影本、土地建築改良物買賣所有權移轉契約
      書影本，雖不爭執，且自承有同意楊銅碧在其有土地上，
      以被告名義建造門牌號碼台中縣清水鎮○○里○○路271
      之2號建物如附圖A部分（B部分為原告私自違章建築，待
      後述），惟其自始即否認有同意分割土地登記予原告之事
      實，且依前述系爭「房屋委建契約書」為原告與楊銅碧所
      訂，對原告負有履行契約義務之人為楊銅碧，被告縱同意
      楊銅碧在其土地興建系爭房屋，此僅被告自行限縮其所有
      權之權能，僅被告不得以楊銅碧在其土地建造房屋，係屬
      無權占有，而對楊銅碧主張排除妨礙而已，實難以被告同
      意擔任系爭房屋之起造人，容許楊銅碧興建系爭房屋之事
      實，即遽認被告有同意並移轉登記系爭如附圖A、B所示土
      地予原告之事實存在。再者，被告同意楊銅碧興建房屋之
      土地，依「房屋委建契約書」、台中縣政府建設局63建都
      營使字365號使用執照、土地建築改良物買賣所有權移轉
      契約書之記載，其第一層農舍所占土地面積為54.61平方
      公尺（第二層住房部分為61.49平方公尺），與本院履勘
      現場，經地政機關測繪系爭建物原始建物坐落（即如附圖
      A 部分62平方公尺相當），是被告當初同意楊銅碧興建房
      屋部分，應係指如附圖A部分62平方公尺，應可認定；至
      於如附圖B部分66平方公尺，為原告事後自行違章建築，
      不屬於「房屋委建契約書」所載委建內容，就該B部分房
      屋，楊銅碧對原告無興建房屋及移轉土地所有權之義務，
      原告主張非屬「房屋委建契約書」當事人之被告，就如附
      圖B部分土地，對原告有分割並移轉所有權予原告，更屬
      無據。
五、綜上所述，被告非系爭「房屋委建契約書」之契約當事人，
    對原告不負履行契約之責任，且原告就被告有與原告合意，
    承諾分割並移轉登記如附圖A、B部分示土地予原告之事實存
    在，復未能舉證證明，則原告對被告無請求分割土地並移轉
    所有權之權利存在，從而，原告基於系爭「房屋委建契約書
    」本於被告同意之法律關係，訴請被告應將其所有坐落台中
    縣清水鎮○○段第1451 -1地號土地辦理分割，並將如附圖
    所示A部分（面積62平方公尺）及B部分（面積66平方公尺）
    土地，移轉登記為原告所有，為無理由，應予駁回。
六、本件事證已臻明確，兩造其餘之攻擊防禦方法，經審酌後，
    核與判決基礎之事實及結果並無影響，爰不予一一贅述，併
    此敘明。
七、訴訟費用負擔之依據：民事訴訟法第78條。
中    華    民    國    98    年    3    月     4    日
                  民事第  庭    法  官  王金洲
上正本係照原本作成。
如對本判決上訴，須於判決送達後20日內向本院提出上訴狀。
中    華    民    國    98    年    3    月     4    日
                                書記官  魏愛玲


司法院資訊處製作；財團法人民間司法改革基金會備份。
